【裁判字號】    92,易,126
【裁判日期】    920904
【裁判案由】    詐欺
【裁判全文】
臺灣宜蘭地方法院刑事判決                          九十二年度易字第一二六號
    公  訴  人  臺灣宜蘭地方法院檢察署檢察官
    被      告  辛○○
                己○○
右列被告因詐欺案件，經檢察官提起公訴（八十九年度偵字第一八五六、三一七五號
），本院判決如左：
    主  文
辛○○、己○○共同連續意圖為自己不法之所有，以詐術使人將本人之物交付，各處
有期徒刑壹年。均緩刑肆年。
    事  實
一、己○○、辛○○為夫妻，平日同財共居，二人自民國（下同）七十九年起，在宜
    蘭縣羅東鎮○○○路九十八號經營「十字路口咖啡餐具」店（嗣改名為「峰加」
    餐具店於羅東鎮○○路二五一號營業），於八十六年年初起生意不佳，至八十六
    年二、三月間其二人明知財務狀況甚劣，入不敷出，無力償還債務，已陷於無支
    付能力之狀況，竟基於意圖不法所有之概括犯意聯絡，隱瞞其經濟狀況，於
（一）八十六年三月十日參加戊○○所邀集之互助會，每會會金新台幣（下同）二萬
      元，會員連同會首共計十八會，己○○於第一會即以標金四千元之高標金投標
      並得標，得款二十七萬二千元。惟己○○、辛○○即未曾再繳交會款，並避不
      見面，經戊○○遍尋不獲，於八十六年五月三十一日向臺灣宜蘭地方法院檢察
      署申告，己○○始與戊○○在宜蘭縣羅東鎮調解委員會調解成立，惟僅清償二
      萬元即未再還款，戊○○始知受騙。
（二）於八十六年二月二十五日，辛○○向壬○○○表示急需用款，需借款新台幣（
      下同）二十萬元，一個月後即可清償，月息二分預先扣除，並由己○○簽發以
      華僑銀行羅東分行為付款人、發票日八十六年三月二十五日、面額二十萬元、
      票號ＡＬ0000000號之支票一紙予壬○○○，以取信壬○○○，使壬○○○信以為真，而於宜蘭縣羅東鎮○○路一三八號住處如數交付金錢十九萬六
      千元，惟支票屆期，己○○、辛○○即向壬○○○表示延緩提示，壬○○○不
      知己○○、辛○○已無支付能力，亦允其二人所請，未立即提示支票；至八十
      六年五月二日，辛○○又再度向壬○○○表示，急需用款，一個月後即可清償
      ，亦約定月息二分預先扣除，並由己○○簽發以華僑銀行羅東分行為付款人、
      發票日八十六年六月二日、面額三十萬元、票號ＡＬ0000000號之支票
      一紙予壬○○○，使壬○○○陷於錯誤，再度於同上住處交付金錢二十九萬四
      千元予辛○○，惟己○○、辛○○取得上開款項後，不到數日，即結束營業，
      壬○○○嗣分別於八十六年五月二十六日及八十六年六月二日提示上開支票均
      不獲兌現，始悉受騙。
（三）己○○、辛○○明知已無力週轉，經濟狀況不佳，又於八十六年五、六月間，
      向丙○○誑稱欲召募每會三萬元之互助會，只召募約二十會左右，短時間即可
      結束，互助會名單待會員召募齊全後再交付云云，致丙○○信以為真，表示參
      加四會，而在宜蘭縣羅東鎮○○街四十九號住處交付現金十二萬元予辛○○，
      惟辛○○於收受丙○○所交付之金錢三日後，辛○○、己○○即結束營業，避
      不見面。至此，丙○○始悉受騙。
二、案經戊○○、丙○○、壬○○○訴請臺灣宜蘭地方法院檢察署檢察官偵查起訴。
    理  由
一、訊據被告辛○○、己○○坦承於前揭時地參加告訴人戊○○籌組的互助會，並於
    第一會標取會款，嗣未再繳交會款；於前揭時地確向告訴人壬○○○借款五十萬
    元及向丙○○收取十二萬元，嗣即結束營業，且均未清償等情，惟均矢口否認有
    何詐欺犯行，辯稱：與戊○○有長期的互助會往來關係，因一時週轉不靈始無力
    繳交會款，本來調解成立但因要還的款項太多了，才無法依調解書還款；向壬○○○借款是為了要再作生意看看可否賺錢，是要進貨用的，後來還是沒有辦法維
    持下去，才會退票，不是一開始就故意騙壬○○○；向丙○○拿的十二萬元，當
    初本來確實是要召募互助會，後來不知道會召募不成，丙○○是自己願意參加的
    ，後來沒有召成，伊自己先將丙○○交付之金錢拿去週轉，未向丙○○說明，但
    並非故意要詐騙丙○○云云。惟查，
（一）本件被害人戊○○前曾於八十六年五月三十一日向臺灣宜蘭地方法院檢察署申
      告，雖經臺灣宜蘭地方法院檢察署檢察官以八十六年度偵字第二三三二號為不
      起訴處分確定，該不起訴處分書內認定：被告已於八十六年六月十六日與告訴
      人成立和解，願分期清償所積欠之會款，顯見其並非自始即有不法所有之意圖
      等節，惟被告己○○於與戊○○在宜蘭縣羅東鎮調解委員會調解成立後，僅清
      償二萬元即未再還款，且被告己○○確自八十六年二、三月間即有週轉不靈之
      情況，復不止他人積欠被告二十二萬元未清償，且另有詐騙被害人丙○○、壬○○○之行為，是本件有刑事訴訟法第二百六十條第一款發現新事實或新證據
      之情形，自可再行起訴，合先敘明。
（二）右揭事實，業據被害人戊○○、壬○○○、丙○○到庭證述明確，並有戊○○
      八十六年三月十日召募互助會之互助會單影本一紙、被告己○○簽發之如事實
      欄所載之支票影本二紙在卷可稽，且經本院調取臺灣宜蘭地方法院檢察署八十
      六年度偵字第二三三二號己○○涉嫌詐欺案件偵查卷宗查證屬實。
（三）被告二人於八十六年三月十日參加被害人戊○○籌組之每會二萬元之互助會，
      八十六年三月十日第一次開標即以四千元之高標金標取會款，並取得二十七萬
      二千元之會款，惟被告二人於取得會款後，在該互助會第二次開標即未繳交會
      款，且即避不見面，後雖於八十六年五月三十一日因戊○○提出告訴，而於八
      年六月十六日在宜蘭縣羅東鎮調解委員會調解成立，惟仍未依約按月清償三萬
      元，僅共清償二萬元，即再度逃匿無蹤，顯見被告二人並非單純一時週轉不靈
      ，其二人於標取戊○○之互助會會款時，自始即有不法所有之意圖。
（四）被告己○○、辛○○於向被害人壬○○○借款時，係表示急需用款，且稱一個
      月後即可還款，惟其時被告己○○、辛○○已有多組互助會進行中，且每月均
      需支付數量甚大之互助會款，被告己○○、辛○○均未告知被害人壬○○○其
      二人實際之經濟情況，致壬○○○相信被告二人所言於一個月後即可還款，然
      第一紙面額二十萬元之支票屆期被告二人再佯稱欲延緩清償，更於八十六年五
      月二日再度借款三十萬元（實際取得二十九萬四千元），而被告二人於八十六
      年三月十日參加被害人戊○○召募之每會二萬元之互助會，八十六年三月十日
      第一次開標，被告二人即以四千元標取會款，並取得戊○○所交付之二十七萬
      二千元左右之互助會款，惟被告二人自第二會即八十六年四月十日起即未曾繳
      交互助會款，已如前述，足見被告二人於八十六年二、三月間即有週轉不靈之
      情況，其竟於八十六年二月底猶向被害人壬○○○借款，且隱瞞其實際經濟情
      況，更於八十六年三、四月其二人已無力再繳交互助會款後之八十六年五月二
      日向被害人壬○○○借款三十萬元，可見被告二人有隱瞞其經濟情況施用詐術
      之行為；況被告二人於取得第二次借款之款項後，不到數日旋即避不見面，足
      徵被告二人於向被害人壬○○○借款時，自始即有不法所有之意圖。
（五）被告二人於八十六年三月十日標取戊○○之會款二十八萬元後，於八十六年四
      月十日起，即無力再繳交此一互助會款，足見被告二人於八十六年二、三月間
      即有週轉不靈之情況，已如前述，被告二人於八十六年五、六月間根本無力負
      擔會款、無法再籌組互助會，惟被告二人猶於八十六年五、六月間，向未曾參
      加其召募互助會之丙○○表示欲組每會三萬元之互助會，僅約二十會，短期即
      可結束，致丙○○在認識不清之情況下，表示參加四會，立即交付十二萬元予
      被告二人，被告二人顯有對丙○○施用詐術。且被告二人於取得丙○○交付之
      十二萬元後，非但未曾交付互助會會單予丙○○，且不到三日即結束營業，並
      避不見面，未曾與丙○○聯絡，更可知被告二人於向吳桃收取十二萬元時自始
      即存不法所有之意圖。
  綜上所述，被告二人前揭辯解均屬事後卸責之詞，不足採信，其詐欺犯行堪以認定
  ，應予依法論科。
二、核被告辛○○、己○○所為，均係犯刑法第三百三十九條第一項之詐欺取財罪。
    被告二人間就前開詐欺犯行，有犯意聯絡及行為分擔，應依刑法第二十八條規定
    論以共同正犯。又被告二人先後多次詐欺犯行，均時間緊接，所犯係構成要件相
    同之罪名，顯基於概括犯意反覆為之，應依刑法第五十六條規定論以連續犯，並
    加重其刑。爰審酌被告二人均無前科，有臺灣高等法院被告全國前案記錄表一紙
    在卷可稽，其二人明知已陷於無支付能力之狀況，猶隱瞞其經濟情況，以高標金
    標取戊○○之互助會會款，並使從未有金錢往來關係之被害人壬○○○及未曾參
    加被告二人所組互助會之被害人丙○○於不知之情況下，將辛勞所得積蓄交付予
    被告二人，及其二人犯罪之動機、目的、手段，並詐得之金錢數額、其犯罪後態
    度，且已與被害人戊○○、壬○○○及丙○○達成和解等一切情狀，量處如主文
    所示之刑。末查，被告二人均無前科，前未曾受有期徒刑以上刑之宣告，有臺灣
    高等法院被告全國前案記錄表一紙在卷可稽，已如前述，因一時失慮致罹刑章，
    經此次刑之宣告，當知所警惕而無再犯之虞，且其於本院審理中已與被害人達成
    和解，除據被害人戊○○、壬○○○、丙○○供明在卷外，亦有和解書三紙及本
    票三紙附卷足憑，本院因認其刑之宣告以暫不執行為當，爰併予宣告緩刑四年，
    以啟自新。
三、公訴意旨另以：被告己○○、辛○○於八十四年起因生意不佳，原每月可營收新
    台幣（下同）六、七十萬元，變成僅能營收十餘萬元，其二人明知財務狀況甚劣
    ，入不敷出，無力償還債務，竟基於意圖不法所有之概括犯意聯絡，自八十四年
    六月間起至八十六年十月初倒閉止，以如附件所示之方式、名義，邀集互助會或
    加入他人互助會或擬邀集互助會或借款，使乙○○等人陷於錯誤，而交付款項予
    被告辛○○或己○○。嗣於八十六年五月間，被告己○○、辛○○避不見面，甲○○○、壬○○○、乙○○（即庚○○）、丁○○始得知上情，並訴請偵辦。因
    認被告二人涉有刑法第三百三十九條第一項之詐欺取財罪嫌云云。惟查：
（一）按犯罪事實應依證據認定之，無證據不得推定其犯罪事實；又不能證明被告犯
      罪者，應諭知無罪之判決；刑事訴訟法第一百五十四條、第三百零一條第一項
      分別定有明文。又犯罪事實之認定，應憑真實之證據，倘證據是否真實尚欠明
      確，自難以擬制推測之方法，為其判斷之基礎；而認定犯罪事實之證據係指足
      以認定被告確有犯罪行為之積極證據而言，該項證據自須適合於被告犯罪事實
      之認定，始得採為斷罪資料，最高法院五十三年著有臺上字第六五六號、二十
      九年上字第三一０五號判例。且刑事訴訟上證明之資料，無論其為直接或間接
      證據，均須達於通常一般之人均不致有所懷疑，而得確信其為真實之程度，始
      得據為有罪之認定，若其關於被告是否犯罪之證明未能達此程度，而有合理懷
      疑之存在，致使無從形成有罪之確信，根據「罪證有疑，利於被告」之證據法
      則，即不得遽為不利被告之認定，亦有最高法院七十六年度臺上字第四九八六
      號判例可稽。又所謂認定犯罪事實之證據，係指足以認定被告確有犯罪行為之
      積極證據而言，苟未能發現相當證據，或證據不足為不利於被告事實之認定時
      ，即應為有利於被告之認定，更不必有何有利之證據，亦不能以推測或擬制之
      方法，以為裁判基礎（最高法院二十九年上字第三一０五號、四十年台上字第
      八六號、五十六年度台上字第八０七號判例意旨參照）。公訴人認被告涉有刑
      法第三百三十九條第一項詐欺取財罪嫌，無非以被告二人坦承召集互助會及參
      加互助會，核與告訴人甲○○○、壬○○○、乙○○、庚○○、丁○○等人所
      述相符，並有四個互助會單影本在卷可稽，且被告二人於八十四、五年間起，
      財務狀況已然不佳，原本每月可營收六、七十萬元，後每月僅有十幾萬元之營
      收，且每月基本之支出即包含房租四萬多元、互助會會款約十萬元，且被告己○○復自承：其二人另無不動產等資產等節，是被告二人自八十四年間起，即
      因所營餐具店生意不佳，而入不敷出，呈現負債情況，且以其又另無不動產或
      其他資產之狀況觀之，其等自始即無任何償債之準備，而仍參加互助會標得會
      款〔附件編號（一）〕、邀集互助會取得會頭錢〔附件編號（二）、（三）、
      （四）〕等方式，取得款項，但顯無可資為償債之計畫或資本，僅係以債養債
      ，至信用完全無法支撐時，即宣告倒閉並逃逸，置債務之償還於不顧，其二人
      顯有不法所有之意圖等節為其主要論據。惟訊據被告二人均堅決否認有何詐欺
      犯行，辯稱：與告訴人均是多年好友，長期有互助會之往來關係，後來因生意
      不佳，始週轉不靈，並非自始即要詐騙告訴人二人等語。
（二）被告二人參加如附件一所示告訴人甲○○○之互助會二會，時間係在八十五年
      六月五日，被告二人雖於八十五年七月五日及該會第七次開標時標取會款，惟
      被告於標取會款後一開始均有持續繳交互助會會款，業據告訴人甲○○○供明
      在卷，而互助會關係本係具有長期繼續性之性質，除非有積極證據證明被告二
      人於參加互助會之初即自始有不法所有之意圖，尚不得以其於參加後一段時間
      不再繳交會款，即推論被告二人自始有詐騙之意圖。
（三）被告召募附件二、三、四互助會部分，其中附件二被告係自八十四年六月一日
      召募、自八十四年六月一日起至八十六年四月止，共歷時一年十一月；另附件
      二部分被告係自八十五年三月十日起會，至八十六年四月最後一次開標，共歷
      時一年二月；附件三部告自八十五年五月二十五日起會，至八十六年四月最後
      一次開標，亦持續一年，苟被告二人於召募互助會之初即具不法所有之詐騙意
      圖，被告二人大可於取得互助會會員交付之頭會會款後，即宣告停標，其焉有
      仍分別持續達二年、一年二月及一年之久？而公訴人亦未提出被告二人如何於
      召集互助會之初即有不法所有之詐騙意圖之積極證據，再民間互助會本含有繼
      續之性質，若無積極證據證明被告二人於召募附件二、三、四之初即有詐騙犯
      意，自不得以被告二人事後於互助會進行中結束互助會，即推論被告於召集互
      助會之初即存有不法所有之意圖。此外，復查無其他積極證據足認被告二人此
      部分有何詐欺犯行，不能證明被告二人有此部分犯罪，是公訴意旨此部分所指
      容有誤會。惟因公訴人認此部分與前揭有罪部分有連續犯之裁判上一罪關係，
      爰不另為無罪之諭知，併此敘明。
據上論斷，應依刑事訴訟法第二百九十九條第一項前段，刑法第二十八條、第五十六
條、第三百三十九條第一項、第七十四條第一款，罰金罰鍰提高標準條例第一條前段
，判決如主文。
本案經檢察官沈念祖到庭執行職務
中      華      民      國     九十二     年      九      月     四     日
                                        臺灣宜蘭地方法院刑事第二庭
                                            法  官  林  惠  玲
右正本證明與原本無異。
如不服本判決，應於判決送達後十日內，向本院提出上訴狀。(應附繕本)
                                            書記官李  佳  惠
中      華      民      國     九十二     年      九      月     四     日
附錄法條：
中華民國刑法第三百三十九條 (普通詐欺罪)
意圖為自己或第三人不法之所有，以詐術使人將本人或第三人之物交付者，處五年以
下有期徒刑、拘役或科或併科一千元以下罰金。
以前項方法得財產上不法之利益或使第三人得之者，亦同。
前二項之未遂犯罰之。
附件：
被告辛○○、己○○詐欺犯行明細：
一、辛○○參加甲○○○為會首之互助會（八十九年度偵字第一八五六號卷第七十六
    頁互助會單影本編號第５２「峰加」、５３「許美紅」，每會會金一萬元，連會
    首共五十六會，會期自八十五年六月五日起，至八十八年十二月五日止）二會，
    辛○○於八十五年七月五日第一會即以「許美紅」名義標得，標金外標三千元，
    得款三十九萬八千元，嗣又於八十五年十二月五日再以「峰加」名義標得，標金
    外標二千四百元，取得會款四十四萬七千二百元後，即不知所縱，甲○○○嗣為
    其付出死會會款（會金及標金）一百一十二萬元七千二百元。
二、以辛○○名義邀集互助會，八十四年六月一日起會、連會首共三十七會、每會會
    金二萬元、內標，已繳會金二十八次，計各被害人被害金額如下：
  １、壬○○○參加二會（同上卷第十二頁互助會單編號第１３「莊韻君」、１４「
      龍太太」），被倒會金額為一百一十二萬元。
  ２、庚○○以其妻乙○○名義參加（同上卷第十二頁編號第２０、２１、２２之「
      余淑慧」），一會為死會、二會為活會，被倒會金額為一百一十二萬元。
三、以辛○○名義為會首，八十五年三月十日起會，連會首共十九會，每會會金二萬
    元。庚○○以庚○○、乙○○名義參加二會（同上卷第七十五頁互助會單編號３
    、４之「庚○○」、「乙○○」），已繳會金十六次，被倒會金額為六十  四萬
    元。
四、以己○○名義為會首之互助會，八十五年五月二十五日起會，連會首共三十二會
    、採內標、每會會金二萬元，已繳交會金十二次，計各被害人被害金額如下：
  １、甲○○○參加一會（同上卷第十四頁互助會單編號第１４「阿咪」），被倒會
      金額二十四萬元。
  ２、丁○○參加一會（同上卷第十四頁互助會單編號第６「阿琴」），被倒會金額
      二十四萬元。
  ３、壬○○○參加二會（同上卷第十四頁互助會單編號７、８之「龍太太」），被
      倒會金額四十八萬元。
  ４、戊○○參加二會（同上卷第十四頁互助會單編號８紅喜、編號９阿德），被倒
      會金額四十八萬元。


司法院資訊處製作；財團法人民間司法改革基金會備份。
